臺灣臺南地方法院刑事判決　　　　　　　95年度選訴字第20號
公　訴　人　臺灣臺南地方法院檢察署檢察官
被　　　告　壬○
選任辯護人　黃雅萍律師
　　　　　　黃正彥律師
被　　　告　己○○
選任辯護人　楊偉聖律師
被　　　告　丙○○
指定辯護人　陳郁芬律師
上列被告因違反公職人員選舉罷免法案件，經檢察官提起公訴（
九十五年度選偵字第六七、六九號），本院判決如下：
　　主  文
壬○共同連續對於有投票權之人，交付賄賂，而約其投票權為一
定之行使，處有期徒刑伍年，褫奪公權柒年。賄賂現金新臺幣陸
萬元沒收。
己○○共同連續對於有投票權之人，交付賄賂，而約其投票權為
一定之行使，處有期徒刑年陸月，褫奪公權伍年。賄賂現金新
臺幣陸萬元沒收。
丙○○共同連續對於有投票權之人，交付賄賂，而約其投票權為
一定之行使，處有期徒刑年貳月，褫奪公權伍年。賄賂現金新
臺幣陸萬元沒收；又有投票權之人，收受賄賂，而許以其投票權
為一定之行使，處有期徒刑伍月，褫奪公權壹年。賄賂現金新臺
幣壹萬貳仟元沒收。應執行有期徒刑年肆月，褫奪公權伍年。
賄賂現金新臺幣柒萬貳仟元沒收。
    事  實
一、壬○係臺南縣後壁鄉崁頂村第十八屆村長選舉候選人，己○○、丙○○則係崁頂村村民且係有投票權人，壬○、己○○
    為使壬○能順利當選，欲藉由行賄有投票權人之方式以提高
    得票數，竟共同基於對於有投票權之人交付賄賂，而約其投
    票權為一定行使之概括犯意聯絡，謀議由壬○出資賄賂款項
    ，再交由己○○出面向有投票權之選民行賄，壬○於民國九
    十五年六月六日十八時許，至臺南縣後壁鄉崁頂村崁頂五二
    之六號己○○住處，交付預先以橡皮筋捆綁每捆新臺幣（下
    同）六千元合計十二捆之賄賂現金七萬二千元及預定行賄之
    選民名單一份（業經己○○丟棄，未扣案），委由己○○按
    名單上之選民，每票各行賄一捆賄賂現金六千元，己○○隨
    至其堂姐庚○○（另由檢察官為緩起訴處分）位於崁頂村崁
    頂五二號住處，交付一捆賄賂現金六千元（即賄選一票），
    要求庚○○於村長選舉時，將選票投給壬○而為投票權之一
    定行使，又己○○因與預定行賄名單上之選民並不熟識，且
    預定行賄名單上之選民為其姨丈丙○○之鄰居，己○○遂於
    同日晚上十九時許，至其姨丈丙○○位於崁頂村崁頂八三之
    一０三號住處，請託丙○○陪同前往向名單上之鄰居行賄，
    丙○○即予應允並帶同己○○先後至有投票權人乙○○（另
    由檢察官為緩起訴處分）位於同村崁頂八三之一０二號、戊○○（另由檢察官為緩起訴處分）位於同村崁頂八三之一０
    四號、辛○○（另由檢察官為緩起訴處分）位於同村崁頂八
    三之一０五號住處，分別向乙○○交付四捆賄賂現金二萬四
    千元（即賄選四票）、向戊○○交付二捆賄賂現金一萬二千
    元（即賄選二票）、向辛○○交付三捆賄賂現金一萬八千元
    （即賄選三票），要求乙○○、戊○○、辛○○等有投票權
    人並轉知家人於村長選舉時，將選票投給壬○而為投票權之
    一定行使，其後，己○○與丙○○返回丙○○上址住處，己○○再交付二捆賄賂現金一萬二千元（即賄選二票），要求
    丙○○並轉知家人於村長選舉時，將選票投給壬○而為投票
    權之一定行使，而被告丙○○即許以轉知其配偶將來亦投票
    給壬○後，而約其投票權為一定之行使。嗣經民眾檢舉，由
    臺灣臺南地方法院檢察署檢察官指揮臺南縣警察局白河分局
    循線查獲，並扣得賄選款現金七萬二千元，而查獲上情。
二、案經臺灣臺南地方法院檢察署檢察官指揮臺南縣警察局白河
    分局偵辦。
    理  由
壹、程序部分：
  一、按刑事訴訟法第一百五十九條之二規定：「被告以外之人
      於檢察事務官、司法警察官或司法警察調查中所為之陳述
      ，與審判中不符時，其先前之陳述具有較可信之特別情況
      ，且為證明犯罪事實存否所必要者，得為證據」。是證人
      於警詢中之陳述，若較諸審判中所供，具有益為可信之特
      別情況，而為證明事實真相所必需者，衡諸其作成之客觀
      環境，非但無不法情事，且確係出於證人之真意者，自得
      作為證據（最高法院九十五年度台上字第四五八七號判決
      意旨參照）。經查：
  （一）本案被告己○○於警詢中就其行賄之賄賂現金七萬二千
        元，明確陳述係被告壬○所交付，並要求其按名單上之
        選民賄選買票（見警卷第二至四、八頁），惟於本院審
        理以證人身分證述時，否認其於警詢、偵查中不利於被
        告壬○之陳述，更稱：伊因積欠被告壬○人情，而主動
        幫被告壬○賄選買票，行賄之七萬二千元係伊所有，被
        告壬○對此完全不知情云云（見本院卷第八三、八九頁
        ），則被告己○○就被告壬○是否涉犯本件行賄犯行，
        於司法警察官所為之陳述與審判中顯然不符，雖被告己○○對於上開前後不一之陳述，辯稱：「我當時是配合
        警察講，希望可以趕快回去照顧我母親，我在警察（局
        說）的話，都是警察告訴我怎麼講的」云云（詳本院卷
        第八六頁），並舉證人甲○○為證，而證人甲○○於本
        院審理時，固證稱：「六月十七日被告己○○於警局應
        訊時，是我載他去的，當時我只有到門口，我到門外的
        車裡面去等己○○，等了差不多一個小時十分鐘，我就
        進去分局看看，我就站在偵察室門旁邊，門窗並無關閉
        ，警察問我是何人，我說我是他「丈人叔」，警察就跟
        己○○說「你「丈人叔」來了，你可以承認以後，趕快
        回家了，我跟他們說案件不是移送到地檢署了嗎，怎麼
        還在這邊問，警察就不滿的斥責我，並把門關起來，我
        就離開了。」云云（見本院卷第七八頁），惟查，被告
        己○○前於本院準備程序時，自陳：「警察告知我，如
        果不照第一次警詢筆錄所講的，就要把我上手銬、腳鐐
        ，並且叫檢察官將我關起來，我叔叔（甲○○）那天載
        我過去作筆錄，他當時站在門外，而偵訊室的門也關起
        來，我不確定他是否有聽到警察對我講的那些話」云云
        （見本院卷第五六頁），可徵證人甲○○上開證稱伊有
        進入分局偵察室門旁邊查看，偵察室之門窗並無關閉云
        云，顯與被告己○○上開所陳不符，況證人甲○○所證
        伊係聽聞員警以：「你「丈人叔」來了，你可以承認以
        後，趕快回家了」等詞告知被告己○○，此亦與被告己○○上開所陳員警脅迫之言語內容，顯不相符，是證人
        甲○○上開所證，顯非實在。
  （二）又本院勘驗被告己○○於九十五年六月九日警詢筆錄之
        錄音內容，勘驗結果為：『被告（即己○○）於此次警
        詢筆錄均全程錄音，且警詢過程中詢問及製作筆錄員警
        為同一人，詢問過程語氣平和，被告出於己意，應答流
        暢，被告所答內容與警詢筆錄所載內容相符，另被告於
        警詢筆錄第三頁第一至三行，另自陳：「他（即被告壬○）說他綁一捆就是一票，他拿給我，我就立即帶在身
        上」、第三頁第五行另自陳：「因為我欠壬○人情，壬○要我幫他拿過去給辛○○」、第四頁第六行另自陳：
        「在不得已的情況下，才幫他買票』等語，又勘驗過程
        ，可聽聞時有其他人聲、電話交談聲出現，顯見製作筆
        錄處所，係在公開場所；再經本院勘驗被告己○○於九
        十五年六月十七日警詢筆錄之錄音內容（被告自陳自警
        詢筆錄第七頁倒數第四行勘驗至結束），勘驗結果為：
        『被告（即己○○）於警詢過程中均全程錄音，且被告
        所陳皆出於任意性，所陳內容與警詢筆錄記載相符，另
        被告於警詢筆錄第八頁第八行先稱：「錢是我的，我替
        他買的」、「我要還他人情，我才替他買」，嗣於員警
        詢之：「七萬二千元是否壬○交給你的」，被告則回答
        『是的』，被告於該次筆錄之末，經員警詢問所述內容
        是否實在，被告答稱「有」等語，有本院勘驗筆錄一份
        在卷可稽（見本院卷第五三至五六頁），經核上開勘驗
        之二次警詢筆錄錄音帶結果，警方係權利告知後，並向
        被告己○○確認是否願接受夜間詢問，是否請律師到場
        ，待被告己○○同意接受詢問並簽名，及表示毋庸請律
        師到場後，始開始採一問一答方式就本件犯罪事實進行
        詢問，警員語氣平和，毫未威嚇，且多數均係由被告己○○就單一問題為具體陳述，並非由警方事先設題，而
        由其單純回答「是」，又被告己○○回答問題之語氣平
        緩而流暢，內容明確而詳細，並無答非所問之情形，且
        被告己○○於九十五年六月九日第一次警詢之翌日即九
        十五年六月十日，經警移送接受檢察官偵訊時，並具結
        確認其於警局製作之筆錄實在，且於同日本院羈押調查
        程序，亦未向本院指稱其於警詢時有遭威脅、利誘等其
        他不正方法之違法取供情形，可見被告己○○於警詢時
        之自白，均具有任意性，衡諸被告己○○於警詢時均未
        有機會與被告壬○接觸，所為之供述並無心理壓力，且
        無受外力之干擾，客觀上應認被告己○○之警詢陳述，
        具有較可信之特別情況，且為證明被告壬○犯罪事實存
        否所必要，自具有證據能力。
  二、再按刑事訴訟法為保障被告受公平審判及發現實體真實，
      於九十二年二月六日修正及增訂公布施行之前及之後，對
      於人證之調查均採言詞及直接審理方式，並規定被告有詰
      問證人之權利，被告之詰問權，係屬憲法第八條第一項規
      定「非由法院依法定程序不得審問處罰」之正當法律程序
      所保障之基本人權及第十六條所保障之基本訴訟權，不容
      任意剝奪。又刑事審判上之共同被告，係為訴訟經濟等原
      因，由檢察官或自訴人合併或追加起訴，或由法院合併審
      判所形成，其間各別被告及犯罪事實仍獨立存在，各被告
      對於其他共同被告之案件而言，為被告以外之人，具證人
      之適格，而與被告有共犯關係之人，其於被告之案件，既
      非被告，自亦具證人之適格，如欲以共同被告或共犯之陳
      述為證據，其等即具證人身分，應依人證之調查程序為之
      。從而，法院就被告之案件對其他共同被告或與被告有共
      犯關係之人調查，均應依人證之調查程序傳喚該共同被告
      或共犯到場，命其立於證人之地位而為陳述，並通知被告
      ，使被告有詰問其現在與先前陳述之瑕疵的機會，以確保
      其詰問權，並藉以發現實體真實（最高法院九十四年度台
      上字第五０四四、五０六二號判決意旨參照）。查本院於
      九十五年九月十五日審理時，對於被告己○○、丙○○二
      人均踐行人證之調查程序，俾使共同被告三人均立於證人
      地位具結而為陳述，並賦予被告三人之對質及詰問權利，
      有本院審判筆錄可稽（見本院卷第八二至一０二頁），以
      落實憲法保障之基本人權及基本訴訟權之意旨，揆諸前揭
      判決意旨，本案共同被告己○○、丙○○二人於本院立於
      證人地位而為之證述，自為合法之證據資料，合先敘明。
貳、實體部分：
    訊據被告壬○坦承伊為臺南縣後壁鄉崁頂村第十八屆村長候
    選人，惟矢口否認有何違反公職人員選舉罷免法第九十條之
    一規定之行賄犯行，辯稱：伊對於被告己○○、被告丙○○
    以伊名義向選民賄選，完全不知情云云；被告己○○坦承伊
    確有於上開時地，向選民庚○○、乙○○、戊○○、辛○○
    、丙○○等人行賄犯行，然辯稱：本件行賄犯行，係伊積欠
    被告壬○人情，自行出資幫被告壬○賄選買票，被告丙○○
    則僅陪同伊向鄰居拜票，被告壬○與丙○○與本件行賄犯行
    無關云云；被告丙○○坦承伊係崁頂村村民且係有投票權人
    ，並收受被告己○○交付賄賂現金一萬二千元犯行，惟否認
    行賄犯行，辯稱：因被告己○○不認識伊鄰居，請伊代為引
    薦拜票，伊才陪同被告己○○前往拜票，事前不知被告己○○準備現金要行賄選民云云。經查：
一、按採證認事係屬事實審法院之職權，而法院憑以認定犯罪事
    實之證據，並不以直接證據為限，即綜合各種直接、間接證
    據，本於推理作用，為其認定犯罪事實之基礎，如不違背經
    驗法則與論理法則，亦非法所不許（最高法院九十四年度台
    上字第四七七０號判決意旨參照）。
二、被告己○○於上開時地，先後向選民庚○○、乙○○、戊○○、辛○○、丙○○等人，各交付賄賂現金六千元、二萬四
    千元、一萬二千元、一萬八千元、一萬二千元，並要求渠等
    轉知家人於村長選舉時，將選票投給被告壬○而為投票權之
    一定行使等情，業據被告己○○於警詢、偵查及本院審理時
    坦承不諱，核與證人庚○○、乙○○、戊○○、辛○○、丙○○於偵查及本院審理時具結證稱相符，且有扣案之行賄現
    金七萬二千元可證；又被告丙○○係崁頂村村民且係有投票
    權人，其收受被告壬○出資委由被告己○○交付之賄款一萬
    二千元，並許以轉知其配偶將來亦投票給被告壬○後，而約
    其投票權為一定之行使一節，亦據被告丙○○於本院審理時
    坦承不諱（見本院卷第一一六頁），核與證人即被告己○○
    證述情節相符，復有扣案由被告丙○○自行交出之賄賂現金
    一萬二千元可證，是被告己○○、被告丙○○上開行賄、收
    賄之自白，核與事實相符，被告己○○、丙○○之行賄、收
    賄犯行，已堪認定。
三、被告壬○雖否認有何行賄犯行，而被告己○○亦附和陳稱：
    本件行賄犯行，因伊積欠被告壬○人情，自行出資幫被告壬○賄選買票云云。經查：
（一）被告己○○前揭行賄犯行，係由被告壬○交付賄現金七萬
      二千元及預定行賄之選民名單一份，委由被告己○○按名
      單上之選民，每票各行賄現金六千元一節，業據被告己○○於警詢時供稱：「我用來為村長候選人壬○買票之賄款
      ，係壬○本人交給我，要我幫他買票之用；我幫壬○買十
      二張選票，共花費七萬二千元，賄款確實是壬○將新台幣
      七萬二千元交給我，因為我母親生病住院時，我曾拜託過
      他，所以積欠他一份人情，在不得已的情況下，才受其所
      託還他人情」等語（見警卷第四、七至八頁）；偵查中供
      稱：「本件買票，確實是壬○叫我做的」等語，並具結證
      稱：「壬○在九十五年六月六日拿錢給我，他已將錢一份
      一份用橡皮筋綁好，及一份名單，他要我去找我姨丈丙○○，拜託我姨丈，由我姨丈帶同我去找名單上之人；我就
      拿錢及名單去找我姨丈；我願意指證壬○涉嫌買票犯行」
      等語（見選他卷第十一至十二、十六頁），則依被告己○○上開所陳，已明確供述伊用以行賄之賄款及名單，均係
      被告壬○所交付，伊因積欠被告壬○人情，才受被告壬○
      所託向選民行賄等事實，又被告己○○上開警詢供詞，經
      本院勘驗結果認定係出於己意所為陳述，業如前述，且被
      告己○○一再陳明伊有積欠被告壬○人情之事，衡情，被
      告己○○當無虛構上情，故意誣陷被告壬○之可能，是被
      告己○○上開警詢陳述，應屬真實可信。
（二）被告己○○於九十五年六月十日偵查中具結證稱：被告壬○在九十五年六月六日將錢及一份名單交給伊，並事先將
      錢一份一份用橡皮筋綁好，要伊去找被告丙○○，拜託被
      告丙○○帶同伊去找名單上之人，伊有拿二疊鈔票一萬二
      千元給被告丙○○等語明確（見選他卷第十一頁），此與
      被告丙○○於同日之偵查中具結證稱：「我姪子己○○拿
      一張名單來找我，己○○不認識我的鄰居，要我帶同他去
      找我鄰居，在拜訪的同時拿錢給我鄰居，我知道他是在幫
      壬○買票，我家有兩票，共拿了一萬二千元」等語相符（
      見選他卷第二六至二七頁），且於同日即九十五年六月九
      日之警詢時坦承收受賄賂之證人乙○○、戊○○、辛○○
      等人於警詢供詞，均未提及被告己○○有手持名單，或以
      「每票六千元一捆」交付賄款，則該等行賄細節，如非被
      告己○○、丙○○自行供出，檢警人員焉會得知有名單之
      存在，或賄款係六千元一捆綁好等情事；再者，證人乙○○於本院審理時證稱：「（問：己○○拿錢出來的時候，
      錢有無捆在一起？）有，己○○給了我四捆」等語（見本
      院卷第一０六頁）；證人戊○○證述：「（問：己○○有
      無問你家有幾票？）沒有，己○○直接就跟我說你們家是
      二票，就將錢拿給我；（問：己○○拿給你的一萬二，是
      否分成二份？）用六千、六千二份，有沒有橡皮筋，我忘
      記了」等語在卷（見本院卷第一一０頁），亦與被告己○○於上開警詢、偵查中證述賄款係以橡皮筋一捆一捆綁好
      等語相合；此外，被告己○○未經詢問證人戊○○家中具
      有選舉權人數，即直接將一萬二千元交予證人戊○○，恰
      與證人戊○○住戶內投票權人數為二人相符，顯見被告己○○於要求被告丙○○陪同伊向選民行賄前，已然核對被
      告壬○所交付之行賄名單，益徵被告己○○供稱：伊行賄
      之款項係被告壬○所交付等語，堪以採信。
（三）被告己○○事後雖於偵查及本院審理時翻異前詞，供稱：
      「交出的七萬二千元是我的，因為我要還他人情，我自己
      出資幫壬○買票，壬○不知情」云云，惟查，被告己○○
      雖更稱賄款七萬二千元係伊自行出資，然關於賄款七萬二
      千元之來源一節，被告己○○先於本院審理時證稱：「我
      家裡面隨時都會放十萬元的現金，因為我家有在種田，要
      買肥料、農藥等等，隨時都要用到錢，本案交出的七萬二
      千元，是我從放在家裡的錢拿出來的，所以沒有提款紀錄
      」云云（見本院卷第八三至八四頁）；復證稱：「（問：
      農作有多少？）一甲三分多，種植稻子，案發之前都是我
      幫我父親農作，案發之後主要是我在做；（問：在幫忙父
      親農作的時候，收成之後，歸何人所有？）歸我父親所有
      ；（問：肥料、農藥支出的費用是何人支出？）是我父親
      ，我只是幫忙除草等雜務，不需要支出任何的農藥及肥料
      費用」云云（見本院卷第九二至九三頁），準此，被告己○○於本件案發前，既然僅係幫伊父親從事除草等農作，
      並不需要支出任何的農藥及肥料費用，則被告己○○證稱
      ：賄款七萬二千元係伊存放家中準備買肥料、農藥之費用
      云云，顯非實在；又被告己○○證稱：伊在工廠上班，一
      個月薪水二萬五千元左右，其配偶一個月收入接近二萬元
      ，母親生病，一個月花費大約一萬五千元云云，依伊所述
      家中收支情形，要無放置十萬元現金於家中之必要；況被
      告己○○另稱：伊與配偶有定期存款，定期換單，如有餘
      錢就再存進去，則何以會閒置十萬元現金於家中，卻不存
      入銀行產生孳息之理？更何況現今提款機四處林立，同日
      於提款機之提款額度已達十萬元，一般人要無放置十萬元
      現金於家中之必要，被告己○○亦稱：伊住處離農會僅五
      分鐘路程，如缺錢會到農會用提款卡領錢，則客觀上被告
      己○○並無不能或不方便以提款金提領款項之情事，則伊
      所述家裡面隨時有放十萬元現金云云，顯非實在，此適證
      被告己○○所辯賄款七萬二千元係伊從家中存放之十萬元
      中拿出云云，無可採信。
（四）被告己○○於本件賄選之票數，究係幾票一節，被告己○○於第一次警詢筆錄先稱賄選買八票云云（見警卷第三頁
      ），惟於第二次警詢筆錄則稱伊共賄選買十二票云云（見
      警卷第七頁），前後已有不一，嗣於本院審理時證稱：「
      （問：你在第一次警詢筆錄時供稱買了八票，是否實在？
      ）是的，實在；（問：你實際上買了幾票？）十二票；（
      問：對你第二次警詢筆錄所述，買票的票數為十二票，是
      警察提示你，從其他賣票的庚○○等人的筆錄核算結果的
      票數，應該是十二票，有無此事？）是的，這十二票是警
      察問過證人之後跟我確認的結果」等語（見本院卷第九四
      頁），則以自行出資幫候選人賄選買票，為能攜帶相當之
      賄款現金行賄，自當先預估將賄選之票數才是，況依前所
      述，被告己○○之家庭收入亦非豐厚，如其係自行出資賄
      選，以每票行賄金額高達六千元之譜，更當事先確定行賄
      票數，以評估其個人財力是否得以負擔，然被告己○○竟
      然於第一次警詢時連實際賄選票數，都誤答為八票，尚需
      經員警事後從收受賄款之庚○○、乙○○、戊○○、辛○○、丙○○等人查證統計確認係賄選十二票，而於第二次
      警詢筆錄告知後，被告己○○始知悉伊真正賄選票數為十
      二票，豈非有違常情，再經本院質之其何以於第一次警詢
      所述賄選票數竟與實際不符？被告己○○當庭緘默無言以
      對（見本院卷第九四頁），可徵被告己○○對於其行賄票
      數實不清楚，益徵其係純受被告壬○委託，依「名單」發
      放賄款一事，應堪認定。
（五）綜上，被告己○○本件所為行賄犯行，實係由被告壬○出
      資並交付名單甚明，被告壬○空言辯稱伊不知情云云，即
      無可採。
四、被告丙○○雖否認有何行賄犯行，辯稱：伊僅陪同被告己○○向鄰居拜票，事前不知被告己○○準備現金要行賄選民云
    云；而被告己○○固亦附和供稱：被告丙○○僅陪同伊向鄰
    居拜票，被告丙○○與本件行賄犯行無關云云。經查：
（一）被告己○○收受被告壬○交付之行賄現金七萬二千元及預
      定行賄名單後，因被告己○○與預定行賄名單上之選民並
      不熟識，遂由被告丙○○陪同前往向投票權人乙○○、戊○○、辛○○等人行賄一節，業據被告丙○○於警詢中自
      陳：「己○○當晚手持名單到我家，並要我按照名單上的
      人名，逐一為他引薦，於是我就知道他要從事賄選；我幫
      己○○介紹給我鄰居乙○○、戊○○、辛○○，我有看見
      己○○交付賄款給鄰居」等語（見警卷第十二至十三頁）
      ，且於偵查中具結證稱：「我姪子己○○拿一張名單來找
      我，己○○不認識我的鄰居，由我介紹鄰居給己○○認識
      ，我知道他是在幫壬○買票；我除了收錢以外，還帶同己○○去拜託鄰居買票，我很後悔」等語（見選他卷第二七
      頁）；此核與證人乙○○於偵查中具結證稱：「（問：何
      人交給你的）丙○○帶己○○到我家，是己○○交給我的
      」等語（見選他字第五二頁）；證人戊○○於偵查及本院
      審理時具結證稱：「（問：何時收到的？）在二、三天前
      晚上七點多左右，在丙○○家的車庫拿給我的，他家就住
      在我隔壁；（問：為何交給你一萬二千元？）丙○○及己○○交我支持壬○」、「（問：是在何地將錢拿給你的？
      ）我在我家車庫，他們在丙○○家的車庫，隔著牆拿給我
      ；（問：己○○將錢拿給你的時候，丙○○人在何處？）
      他站在旁邊；（問：他們二人有無跟你講些什麼？）丙○○說他帶己○○來拜票，己○○就直接將錢拿出來越過圍
      牆拿給我，他說「拜託」。（問：丙○○在看到己○○拿
      錢給你的時候，有無任何反應？）沒有，他就站在旁邊而
      已」等語（見選他字第六二至六三頁、本院卷第一０九至
      一一二頁）；證人辛○○於偵查及本院審理時具結證稱：
      「（問：對於丙○○於九十五年六月六日帶同一名男子前
      去你住處，交給你買票的錢，要你支持臺南縣後壁鄉崁頂
      村村長候選人壬○，是否實在？）實在；（問：提示己○○卷附照片，是否就是該名男子）是」、「（問：當時拿
      錢的時候，被告二人是否都在場？）是的，是在我家的客
      廳；（問：當時他們說些什麼？）己○○、丙○○二人都
      有叫我要支持二號（即被告壬○）」等語（見選偵字第六
      七號卷第五一頁、本院卷第一一三頁），均互核一致；參
      以，證人乙○○、戊○○、辛○○均係被告丙○○之鄰居
      ，彼此並無怨隙，渠等上開所證，應非子虛，則被告丙○○陪同被告己○○共同向證人乙○○、戊○○、辛○○等
      人行賄之情，自堪認定。
（二）雖證人乙○○於本院審理時另證稱：「（問：己○○拿錢
      給你的時候，丙○○是不是在旁邊看？）是的，當時丙○○說這是拜票；（問：丙○○是否在旁邊有看到己○○拿
      錢給你？）是的，丙○○說拜票而已，何必這樣」云云，
      然本件被告己○○前往被告丙○○住處時，即手持名單並
      要求被告丙○○按名單上人名逐一引薦，且未攜帶任何關
      於被告壬○之競選文宣，則被告己○○要求被告丙○○引
      薦認識鄰居時，顯非單純僅係拜票甚明，此亦據被告丙○○於警詢自承：「己○○當晚手持名單到我家，並要我按
      照名單上的人名，逐一為他引薦，於是我就知道他要從事
      賄選」等語明確，是證人乙○○上開證詞，顯係迴護被告
      丙○○之詞，尚難採認。
（三）按以自己共同犯罪之意思，參與實施犯罪構成要件以外之
      行為，或以自己共同犯罪之意思事前同謀，而由其中一部
      分人實施犯罪之行為者，均為共同正犯，業經司法院大法
      官著有釋字第一○九號解釋。從而共同正犯之間，非僅就
      其自己實施之行為負責，並應在犯意聯絡之範圍內，對於
      其他共同正犯所實施之行為，共同負責（最高法院九十三
      年度台上字第第三五三二號判決意旨參照）。查被告丙○○雖無直接交付賄款向鄰居行賄，然其明知被告己○○係
      要依名單上之人名一一向其鄰居行賄，仍帶同被告己○○
      前往向證人乙○○、戊○○、辛○○行賄，且其於被告己○○行賄時，始終在場與聞其事並無反對之意思，甚且要
      求渠等支持被告壬○，則被告丙○○所為參與行賄對象之
      舉，亦屬賄選之部分行為，堪認被告丙○○與被告壬○、
      被告己○○就上開行賄犯行，確有犯意聯絡及行為分擔，
      渠等三人均為投票行賄罪之共同正犯，堪以認定。
五、綜上，被告三人所辯（被告己○○、丙○○坦承行賄、收賄
    部分除外），均係事後卸責之詞，無可採信，渠等共同對於
    有投票權之人行賄犯行及被告丙○○收受賄賂犯行，均堪認
    定，本件事證已臻明確，自應依法論科。
六、核被告壬○、己○○、丙○○所為，均係違反公職人員選舉
    罷免法第九十條之一第一項對於有投票權之人，交付賄賂，
    而約其投票權為一定之行使罪。另被告丙○○收受賄賂部分
    ，則係犯刑法第一百四十三條第一項之投票受賄罪。按行為
    後法律有變更者，適用行為時之法律；但行為後之法律有利
    於行為人者，適用最有利於行為人之法律，刑法第二條第一
    項定有明文。查被告行為後，刑法第二十八條關於成立共同
    正犯之標準，將原來共同正犯之共同「實施」犯罪，改為共
    同「實行」犯罪，剔除完全未參與犯罪相關行為之「實行」
    的「陰謀共同正犯」及「預備共同正犯」，該規定之修正，
    乃係行為可罰性要件之變更，被告壬○、己○○、丙○○，
    就上開交付賄賂犯行，符合修正前刑法共同正犯之規定，對
    被告而言並無有利或不利之情形，自不生新舊法比較之問題
    ，是被告壬○、己○○、丙○○，就上開交付賄賂犯行，具
    有犯意之聯絡及行為之分擔，應論以共同正犯。又按投票行
    賄罪祇要向有投票權之人，行求期約或交付賄賂或其他不正
    利益，而約其不行使投票權或為一定之行使，犯罪即告成立
    ；如基於概括之犯意，連續向多數有投票權之人為上述投票
    行賄行為者，自仍得成立連續犯（最高法院八十八年度台上
    字第五八九三號、九十一年度台上字第六二三八號判決意旨
    參照），查被告行為後，因新法業已刪除連續犯之規定，此
    刪除雖非犯罪構成要件之變更，但顯已影響行為人刑罰之法
    律效果，自屬法律有變更，依新法第二條第一項規定，比較
    新、舊法結果，仍應適用較有利於被告之行為時法律即舊法
    論以連續犯（最高法院九十五年第八次刑事庭會議決議參照
    ）。本件被告壬○、己○○、丙○○先後多次投票行賄犯行
    ，時間緊接，犯罪手法相同，觸犯構成要件相同之罪名，雖
    先後所侵害者係同一國家法益，惟既係基於概括之犯意反覆
    為之，仍應依連續犯之規定論以一罪，並均依法加重其刑。
    再被告丙○○所犯交付賄賂及投票受賄二罪，犯意各別，行
    為互殊，應予分論併罰。
七、爰審酌選舉乃民主政治最重要之表徵，須由選民評斷候選人
    之才德、品行、學識、操守、政見而選賢與能，基層選舉尤
    為最重要之環節，其攸關國家根基及人民權利，自不允許金
    錢或其他利益介入選舉，抹滅實行民主政治之真意，而賄選
    實為敗壞選風之主要根源，故世界各民主法治國家莫不懸為
    厲禁，全力遏止，治安機關有鑑於國內社會環境急速變遷，
    民眾法治觀念尚待加強，因此，每逢選舉開始前，均利用各
    傳播媒體積極宣導政府查辦賄選之決心，並籲請全體候選人
    及民眾共同摒棄賄選，詎被告等仍置若罔聞，以身試法，其
    行為足使民主社會之選舉制度運作產生嚴重影響，使選舉結
    果產生錯誤，對社會所生之影響匪淺，且佐以被告壬○係基
    於本案犯罪主導地位之人，惡性較重，被告己○○基於償還
    積欠被告壬○人情而為本件犯行，被告丙○○帶同被告己○○向選民行賄，參與犯罪程度較輕，暨被告丙○○係貪圖錢
    財而收受賄賂，兼以本案交付、收受賄賂之金額非微，被告
    犯後否認犯行，欠缺悔意等一切情狀，分別量處如主文所示
    之刑。再被告行為後，刑法第五十一條業於九十四年一月七
    日修正公布，並於九十五年七月一日施行，修正前刑法第五
    十一條規定：「數罪併罰，分別宣告其罪之刑，依左列各款
    定其應執行者：」，其中第五款規定：「宣告多數有期徒刑
    者，於各刑中之最長期以上，各刑合併之刑期以下，定其刑
    期。但不得逾二十年。」，修正後刑法第五十一條第五款規
    定：「宣告多數有期徒刑者，於各刑中之最長期以上，各刑
    合併之刑期以下，定其刑期。但不得逾三十年。」，比較結
    果，修正後刑法第五十一條第五款規定並非較有利於被告，
    依刑法第二條第一項前段之規定，仍應依修正前刑法第五十
    一條第五款規定，定其應執行之刑。
八、被告己○○、被告丙○○另以：渠等於偵查中自白犯行，應
    依公職人員選舉罷免法第九十條之一第五項規定減輕其刑云
    云。按犯第一項或第二項之罪，在偵查中自白者，減輕其刑
    ；因而查獲候選人為共犯者，減輕或免除其刑，公職人員選
    舉罷免法第九十條之一第五項固定有明文。查被告己○○於
    偵查時，固坦承其本人之行賄犯行，惟否認被告壬○、被告
    丙○○亦共同參與行賄犯行，而被告己○○係與被告壬○、
    丙○○共犯本件行賄犯行，業經本院前揭認定明確，則被告
    己○○顯然僅係自白部分犯行，又被告壬○所涉行賄犯行，
    係員警接獲民眾檢舉而循線查獲，亦非源自被告己○○之部
    分自白而來，則被告己○○辯稱援引公職人員選舉罷免法第
    九十條之一第五項規定減輕其刑云云，並無可採。又公職人
    員選舉罷免法第九十條之一第五項減輕或免除其刑之規定，
    此乃法律特別規定，賦予犯罪行為人自新之機會，故被告於
    偵查中自白犯罪，即可獲得減輕或免除其刑之寬典，從而，
    法院於適用公職人員選舉罷免法第九十條之一第五項之特別
    規定，自應審慎以查。本件被告丙○○於偵查中固自白行賄
    犯行，然其於本院、準備程序及審理中已翻異前詞，矢口否
    認行賄犯行，業如前述，雖被告丙○○於審判程序翻異否認
    ，係屬其防禦權之正當行使，然其於自白後否認犯罪，不僅
    造成訴訟程序之勞費，且妨礙法院追求發現真實，顯見其亦
    無悔意，自不應再賦予得減輕或免除其刑之寬典，始符公職
    人員選舉罷免法第九十條之一第五項之立法目的，從而，被
    告丙○○之行賄犯行，亦不符公職人員選舉罷免法第九十條
    之一第五項之減輕其刑規定。另最高法院八十九年度台上字
    第一三四一號判決所持見解雖與本院上開見解有異，然本院
    基於對法律之確信，認無採相同見解之必要，附此敘明。
九、按犯公職人員選舉罷免法第五章之罪或刑法分則第六章之妨
    害投票罪，宣告有期徒刑以上之刑者，並宣告褫奪公權，公
    職人員選舉罷免法第九十八條第三項定有明文。而此項褫奪
    公權之宣告，寓有強制性，為刑法第三十七條第二項之特別
    規定，不受宣告六月以上有期徒刑之限制，法院自應優先適
    用（最高法院八十一年度台非字第二四六號判決意旨參照）
    。查被告壬○、己○○係犯公職人員選舉罷免法第九十條之
    一第一項之交付賄賂罪；被告丙○○係犯公職人員選舉罷免
    法第九十條之一第一項之交付賄賂罪及刑法第一百四十三條
    第一項之投票受賄罪，揆諸前揭判決意旨，被告上開所為，
    均應分別併予宣告如主文所示之褫奪公權。
十、按公職人員選舉罷免法第九十條之一第三項規定：「預備或
    用以行求期約或交付之賄賂，不問屬於犯人與否，沒收之」
    。刑法第一百四十三條第二項規定：「犯前項之罪者（指投
    票受賄罪），所收受之賄賂沒收之。如全部或一部不能沒收
    時，追徵其價額」。關於已交付（即已收受，下同）之賄賂
    ，於公職人員選舉罷免法第九十條之一第三項、刑法第一百
    四十三條第二項，雖均有沒收之規定，惟刑法第一百四十三
    條第二項併規定，如全部或一部不能沒收時，追徵其價額。
    亦即已交付之賄賂，依據公職人員選舉罷免法第九十條之一
    第三項規定，僅能沒收賄賂之原物；依據刑法第一百四十三
    條第二項，則於全部或一部不能沒收時，追徵其價額。故於
    行賄者、受賄者均已起訴之情形，依全部法優於局部法原則
    ，該已交付之賄賂，固應優先適用刑法第一百四十三條第二
    項規定，對於受賄者宣告沒收，如全部或一部不能沒收時，
    追徵其價額。倘該受賄者因微罪、死亡等原因依法為不起訴
    處分時，已無從依刑法第一百四十三條第二項規定，對於受
    賄者宣告沒收、追徵；而公職人員選舉罷免法第九十條之一
    第三項復已明文規定「交付之賄賂，不問屬於犯人與否，沒
    收之」，採義務沒收主義。於此情形，即應依公職人員選舉
    罷免法第九十條之一第三項規定，對行賄者宣告沒收。（最
    高法院九十五年度台上字第四二二九號判決意旨參照）。查
    本件被告共同交付證人吳蕙蘭、戊○○、庚○○、辛○○所
    收受之賄賂，合計為六萬元，已於本案中查扣，而證人吳蕙
    蘭等四人均另經檢察官依刑事訴訟法第二百五十三條之一第
    一項規定為緩起訴處分，有該四人之緩起訴處分書在卷可稽
    ，是上開被告共同交付之賄賂計六萬元，揆諸前揭判決意旨
    ，係屬已交付之賄賂，應依公職人員選舉罷免法第九十條之
    一第三項規定，對於行賄者即被告三人宣告沒收。另被告丙○○為警查獲時，所交出之賄款一萬二千元，係犯刑法第一
    百四十三條第一項投票受賄罪所收受之賄賂，應依第一百四
    十三條第二項之規定宣告沒收。
據上論斷，應依刑事訴訟法第二百九十九條第一項前段，公職人
員選舉罷免法第九十條之一第一項、第三項、第九十八條第三項
，刑法第十一條前段、第二條第一項但書、修正前刑法第二十八
條、修正前刑法第五十六條、第一百四十三條第一項、第二項、
、第三十七條第二項、第五十一條第五款，刑法施行法第一條之
一第一項、第二項前段，判決如主文所示。
本案經檢察官丁○○到庭執行職務。
中　　華　　民　　國　　96　　年　　1 　　月　　5 　　日
　　　　　　　　　刑事第三庭    審判長法　官  鄧希賢
                                      法  官  包梅真
                                      法  官  張銘晃
以上正本證明與原本無異。
如不服本判決應於送達後10日內向本院提出上訴狀。
                                      書記官  林憶梅
中　　華　　民　　國　　95　　年　　1 　　月　　8 　　日
附錄本案論罪科刑法條全文：
公職人員選舉罷免法第九十之一條
對於有投票權之人，行求期約或交付賄賂或其他不正利益，而約
其不行使投票權或為一定之行使者，處三年以上十年以下有期徒
刑，得併科新臺幣一百萬元以上一千萬元以下罰金。
預備犯前項之罪者，處一年以下有期徒刑。
預備或用以行求期約或交付之賄賂，不問屬於犯人與否，沒收之
。
犯第一項或第二項之罪，於犯罪後六個月內自首者，減輕或免除
其刑；因而查獲候選人為正犯或共犯者，免除其刑。
犯第一項或第二項之罪，在偵查中自白者，減輕其刑；因而查獲
候選人為正犯或共犯者，減輕或免除其刑。
刑法第一百四十三條第一項
有投票權之人，要求、期約或收受賄賂或其他不正當利益，而許
以不行使其投票權或為一定之行使者，處三年以下有期徒刑，得
併科五千元以下罰金。
